臺灣臺中地方法院刑事判決
110年度訴字第324號
公  訴  人  臺灣臺中地方檢察署檢察官
被      告  楊俐齡



選任辯護人  林鳳秋律師
上列被告因偽造文書等案件，經檢察官提起公訴（109年度偵字
第1064號），本院合議庭裁定由受命法官獨任進行簡式審判程序
，判決如下：
    主    文
楊俐齡犯行使變造私文書罪，處有期徒刑捌月；又犯行使變造私
文書罪，處有期徒刑陸月，如易科罰金，以新臺幣壹仟元折算壹
日。均緩刑貳年，並應向公庫支付新臺幣參萬元。
    犯罪事實
一、楊俐齡於民國102年3月27日，與全家便利商店股份有限公司（
    下稱全家公司）簽訂加盟契約書（下稱加盟契約書），約定由
    楊俐齡經營全家公司址設臺中市○區○○○路000○000號之臺中
    進學店加盟店，並以新臺幣（下同）220萬元作為楊俐齡各
    年度最低保證收入額之計算基準。楊俐齡復於103年1月1日
    與全家公司簽訂加盟契約修訂協議書（下稱甲協議書），將
    上開各年度最低保證收入額之計算基準由220萬元提高為250
    萬元。嗣全家公司於104年間，欲將加盟店各年度最低保證收
    入額之計算基準再調整為262萬元（起訴書誤載為260萬元）
    ，而委由營業擔當洪宗漢持制式之加盟契約修訂協議書（下
    稱乙協議書），至全家公司臺中進學店與楊俐齡洽談簽約事
    宜。詎楊俐齡竟意圖為自己不法之所有，基於行使變造私文
    書及詐欺得利之犯意，於104年12月3日洪宗漢持乙協議書至
    全家公司臺中進學店時，向洪宗漢推稱其需將乙協議書攜回
    並與配偶蕭漢聰討論云云，洪宗漢遂將乙協議書留在店內。楊
    俐齡取得乙協議書後，即自行以不詳方式將之影印並將乙協
    議書「壹、加盟契約書明細表IV8：8.⑴第40條第1項所定各年度
    之最低保證收入額」等文字，變造為「壹、加盟契約書明細
    表IV8：8.⑴第40條第1項更新所定各月之最低保證收入額」；
    及將乙協議書第1頁右下角「最低毛利保證」等文字變造為「
    最低淨利保證」，並於104年12月9日，在全家公司臺中進學店
    ，將變造之乙協議書簽名用印後交與洪宗漢，由不知情之洪
    宗漢將變造之乙協議書交由全家公司營業部轉呈法務單位承
    辦人員而行使之，致使該承辦人員誤信為真，因而陷於錯誤
    ，而在變造之乙協議書用印，再由洪宗漢於105年4月28日將
    該變造之乙協議書交與楊俐齡。楊俐齡因而詐得依變造後乙
    協議書條款請求全家公司給付最低保證報酬之債權，並足生
    損害於全家公司對於加盟店業務管理及報酬計算之正確性。
二、楊俐齡取得全家公司用印後之變造乙協議書後，因要求全家
    公司給付最低淨利保證收入差額遭拒，竟另行意圖為自己不
    法之所有，基於行使變造私文書及詐欺得利之犯意，於105
    年7月26日向臺灣臺北地方法院（下稱臺北地院）民事庭提
    起民事訴訟，請求全家公司依上開變造後乙協議書條款給付
    「最低保證淨利」差額，並檢附變造之乙協議書，將之充為
    「原證1」而以之為證，以此方式向承審法官行使變造之乙
    協議書及施用詐術，欲使承審法官誤信為真，因而陷於錯誤
    並依變造後之乙協議書條款為判決，使楊俐齡取得可供聲請
    強制執行之執行名義，足以生損害於全家公司及臺北地院該
    案裁判之正確性。嗣經臺北地院承審法官審理後，認原告之
    訴並無理由，而以105年度訴字第3668號判決駁回其訴。楊
    俐齡收受上開判決後，復承前犯意，於107年7月24日向臺灣
    高等法院提起上訴，並以變造之乙協議書為證，以此方式向
    承審法官行使變造之乙協議書及施用詐術，欲使承審法官誤
    信為真，因而陷於錯誤並依變造後之乙協議書條款為判決，
    使楊俐齡取得可供聲請強制執行之執行名義，足以生損害於
    全家公司及臺灣高等法院對於該案判決准駁之正確性。嗣經
    臺灣高等法院以107年度上易字第1005號駁回上訴確定（下
    稱前案），楊俐齡始未能得逞。
二、案經全家公司訴請臺灣臺中地方檢察署檢察官偵查起訴。
    理    由
一、本案被告楊俐齡所犯為死刑、無期徒刑、最輕本刑為3年以
    上有期徒刑以外之罪，其於準備程序中就被訴事實為有罪之
    陳述，經告知簡式審判程序之旨，並聽取公訴人、被告及辯
    護人之意見後，本院依刑事訴訟法第273條之1第1項之規定
    ，裁定進行簡式審判程序。再本案之證據調查，依同法第27
    3條之2規定，不受同法第159條第1項、第161條之2、第161
    條之3、第163條之1及第164條至第170條規定之限制。
二、認定犯罪事實所憑證據及理由
　㈠上開犯罪事實，業據被告於本院審理中坦承不諱（見本院卷
    第272頁、第291頁），核與證人洪宗漢於偵查及前案審理中
    之具結證述相符（見中檢偵卷第20頁至第24頁、第84頁至第
    86頁、本院卷第166頁至第176頁），並有加盟契約書、甲協
    議書（見北檢他卷第10頁至第28頁）、原始及變造後之乙協
    議書（見北檢他卷第29頁至第30頁）、被告與告訴人全家公
    司寄送之存證信函（見北檢他卷第30-1頁至第32頁）、被告
    前案105年7月25日民事起訴狀(見北檢他卷第33頁)、財團法
    人中華工商研究院對變造前、後乙協議書之取樣比對鑑定研
    究報告書結論(見北檢他卷第39頁)、臺北地院105年度訴字
    第3668號、臺灣高等法院107年度上易字第1005號民事判決
    （見北檢他卷第50頁至第59頁）、全家公司臺中進學店105
    年度制式修訂協議書、「年度最低淨利保證」及「每月最低
    淨利保證」之計算明細及差額比較表（見中檢偵卷第31頁至
    第37頁）在卷可證，足認被告上開任意性自白與事實相符，
    堪以採信。
　㈡至告訴人雖於審判中具狀表示欲撤回告訴，有刑事撤回告訴
    狀在卷可證（見本院卷第117頁），然因被告所涉之行使變
    造私文書罪及詐欺得利既遂、未遂罪，均非告訴乃論之罪，
    是告訴人上開具狀自不生撤回告訴之效力，附此敘明。
　㈢綜上所述，本案事證明確，被告上開犯行洵堪認定，應依法
    論科。
三、論罪科刑
  ㈠按刑法第339條第1、2項分別規定詐欺取財罪及詐欺得利罪，
    前者之行為客體係指財物，後者則指取得債權、免除債務、
    延期履行債務或提供勞務等財物以外之財產上不法利益（最
    高法院86年度台上字第3534號判決意旨參照）。被告利用犯
    罪事實欄一所示手法，詐得依變造後乙協議書之條款向告訴
    人請求給付最低淨利保證收入之債權；另依犯罪事實欄二所
    示方法，欲詐得可供聲請強制執行之執行名義即法院確定判
    決，依上說明，均核屬刑法第339條第2項之詐欺得利行為。
  ㈡核被告就犯罪事實欄一所為，係犯刑法第216條、第210條之
    行使變造私文書罪、刑法第339條第2項之詐欺得利罪；就犯
    罪事實欄二所為，係犯刑法第216條、第210條之行使變造私
    文書罪、刑法第339條第2項、第3項之詐欺得利未遂罪。公
    訴意旨認被告就犯罪事實欄一所為，係犯刑法第339條第2項
    、第3項之詐欺得利未遂罪等語，容有未合，然此僅係既遂
    、未遂之分，自無庸依刑事訴訟法第300條變更起訴法條（
    最高法院101年度台上字第3805號判決意旨參照）。
  ㈢被告於犯罪事實欄一所示時、地變造私文書之低度行為，為
    其行使變造私文書之高度行為吸收，不另論罪。
  ㈣被告於犯罪事實欄二所事時、地，先後行使變造私文書之行
    為，係於密切接近之時間為之，侵害同一法益，各行為之獨
    立性極為薄弱，依一般社會健全觀念，在時間差距上，難以
    強行分開，在刑法評價上，以視為數個舉動之接續施行，合
    為包括之一行為予以評價，較為合理，應論以接續犯之一罪
    。
　㈤被告就犯罪事實欄一所示犯行，係利用不知情之證人洪宗漢
    將變造之乙協議書交與全家公司法務單位承辦人員，而為行
    使變造私文書及詐欺得利之犯行，為間接正犯。
  ㈥罪數部分
　⒈被告就犯罪事實欄一所示犯行，係以一行為同時觸犯行使變
    造私文書及詐欺得利二罪，為想像競合犯，應依刑法第55條
    前段規定，從一重之行使變造私文書罪處斷。
　⒉被告就犯罪事實欄二所示行使變造私文書及2次詐欺得利未遂
    犯行，係基於詐欺得利之同一目的，在同一犯罪決意及預定
    計畫下所為，因果歷程並未中斷，應認係一個犯罪行為，是
    其以一行為同時觸犯上開數罪名，為想像競合犯，應依刑法
    第55條前段之規定，從一重之行使變造私文書罪處斷。
  ⒊被告就犯罪事實欄一、二所示犯行，犯意各別，行為互殊，
    應予分論併罰。
  ㈦按實質上或裁判上一罪，檢察官就犯罪事實一部起訴者，依
    刑事訴訟法第267條規定，其效力及於全部，受訴法院基於
    審判不可分原則，對於未經起訴之其餘事實，應合一審判，
    此為犯罪事實之一部擴張（最高法院97年度台上字第6725號
    判決要旨參照）。經查，被告就犯罪事實欄二所示向臺灣高
    等法院行使變造私文書部分，及向臺北地院、臺灣高等法院
    前案承審法官詐欺得利未遂部分，雖均未據檢察官提起公訴
    ，惟該行使變造私文書及詐欺得利未遂部分之犯行，與檢察
    官起訴經本院論罪之行使變造私文書部分，分別具有接續犯
    之實質上一罪及想像競合犯之裁判上一罪關係，業如前述，
    自均為起訴效力所及，應由本院併予審理。
　㈧按想像競合犯之處斷刑，本質上係「刑之合併」，其所謂從
    一重處斷，乃將想像競合犯組成之評價上數罪，合併為科刑
    一罪，其所對應之刑罰，亦合併其評價上數罪之數法定刑，
    而為一個處斷刑。易言之，想像競合犯侵害數法益者皆成立
    犯罪，論罪時必須輕、重罪併舉論述，同時宣告所犯各罪名
    ，包括各罪有無加重、減免其刑之情形，亦應說明論列，量
    刑時併衡酌輕罪部分量刑事由，評價始為充足，然後依刑法
    第55條前段規定「從一重處斷」，非謂對於其餘各罪可置而
    不論。因此，法院決定處斷刑時，雖以其中最重罪名之法定
    刑，做為裁量之準據，惟於裁量其輕重時，仍應將輕罪合併
    評價在內（最高法院108年度台上字第4405、4408號判決要
    旨參照）。查被告就犯罪事實欄二所示部分，已著手於詐欺
    得利行為之實行，惟未得逞而屬未遂，且其所生危害較既遂
    犯輕微，合於刑法第25條第2項之減刑規定，雖其所犯詐欺
    得利未遂罪屬想像競合犯其中之輕罪，但依上述說明，本院
    於後述量刑時，仍併衡酌該部分減輕其刑事由，附此敘明。
　㈨爰以行為人之責任為基礎，審酌被告變造乙協議書後，分別
    向告訴人、臺北地院及臺灣高等法院行使，所為不僅損害告
    訴人之財產上利益，並嚴重濫用、剝削、虛耗司法資源，致
    司法裁判結果陷於不正確之風險，並使告訴人須疲於支出時
    間、金錢等勞費進行前案之民事訴訟程序，被告所為實有不
    該，應予非難。並斟酌被告本案犯罪動機、目的、手段、造
    成之損害、於本院審理中坦承犯行，並於另案請求損害賠償
    事件與告訴人成立調解，被告願對告訴人及證人洪宗漢因本
    案偵審期間所受訟累表達歉意，告訴人則表示對本案不再追
    究等情，有臺北地院110年度移調字第258號調解筆錄及刑事
    撤回告訴狀在卷可證（見本院卷第117頁至第121頁）；暨被
    告之智識程度及家庭經濟生活狀況（見本院卷第291頁）等
    一切情狀，各量處如主文所示之刑，並就得易科罰金部分諭
    知易科罰金之折算標準。
  ㈩又被告未曾因故意犯罪受有期徒刑以上刑之宣告，有臺灣高
    等法院被告前案紀錄表存卷可憑。審酌其一時失慮，致觸犯
    本案罪刑，然犯後尚知坦承犯行，並與告訴人成立調解，業
    如前述，經此偵查及審判程序後，應知戒慎而無再犯之虞；
    況刑罰固屬國家對於犯罪之人，以剝奪法益手段之公法制裁
    ，惟其積極目的在預防犯人再犯，對於初犯，惡性未深者，
    若因偶然觸法即置諸刑獄，自非刑罰目的，本院審酌上情，
    認對其所宣告之刑均以暫不執行為適當，爰依刑法第74條第
    1項第1款規定，均併諭知如主文所示緩刑。另依同條第2項
    第4款規定，命其向公庫支付現金之負擔，期使被告明瞭其
    行為造成社會危害，且使其日後謹慎行事，並能藉此培養正
    確法治觀念。倘其違反上開所定負擔情節重大，足認原宣告
    緩刑難收其預期效果，而有執行刑罰必要者，檢察官得依刑
    法第75條之1第1項第4款規定，向法院聲請撤銷該緩刑宣告
    ，附此敘明。
四、沒收
  ㈠被告行為後，刑法關於沒收之規定業於104年12月30日修正公
    布施行，並自105年7月1日起生效。又修正後刑法第2條第2
    項將沒收與非拘束人身自由之保安處分併列為均適用裁判時
    之法律，是關於沒收之法律適用，於新法施行後，一律適用
    新法之相關規定，而無第2條第1項新舊法比較之問題，先予
    敘明。
　㈡被告變造之乙協議書，雖為被告供本案犯罪所用之物，然經
    被告先後透過證人洪宗漢交與告訴人，及提出於臺北地院、
    臺灣高等法院而附卷，已非被告所有，爰不予宣告沒收。
  ㈢告訴人於發現遭被告詐欺後1年內之105年10月7日，即依民法
    第92條第1項前段、第93條之規定，將簽署變造後乙協議書
    之意思表示撤銷，該協議之效力已不存在，難認被告現仍保
    有其詐得之利益；此外，本案並無證據足認被告有實際獲得
    其他犯罪所得，爰不予諭知沒收或追徵其價額。
據上論斷，應依刑事訴訟法第273條之1第1項、第299條第1項前
段，刑法第2條第2項、第210條、第216條、第339條第2項、第3
項、第55條、第25條第2項、第41條第1項前段、第74條第1項第1
款、第2項第4款，刑法施行法第1條之1第1項，判決如主文。
本案經檢察官王亮欽提起公訴，檢察官陳君瑜到庭執行職務。
中　　華　　民　　國　　111 　年　　3 　　月　　15　　日
                  刑事第五庭    法  官  黃世誠
以上正本證明與原本無異。
如不服本判決應於收受送達後20日內向本院提出上訴書狀，並應
敘述具體理由；其未敘述上訴之理由者，應於上訴期間屆滿後20
日內向本院補提理由書（均須按他造當事人之人數附繕本）「切
勿逕送上級法院」。
告訴人或被害人如不服判決，應備理由具狀向檢察官請求上訴，
上訴期間之計算，以檢察官收受判決正本之日起算。
　　　　                        書記官  楊均謙
中　　華　　民　　國　　111 　年　　3 　　月　　15　　日

附錄論罪科刑法條
中華民國刑法第210條
偽造、變造私文書，足以生損害於公眾或他人者，處5年以下有
期徒刑。
中華民國刑法第216條
行使第210條至第215條之文書者，依偽造、變造文書或登載不實
事項或使登載不實事項之規定處斷。
中華民國刑法第339條
意圖為自己或第三人不法之所有，以詐術使人將本人或第三人之
物交付者，處5年以下有期徒刑、拘役或科或併科50萬元以下罰
金。
以前項方法得財產上不法之利益或使第三人得之者，亦同。
前二項之未遂犯罰之。